最高法院刑事判決　　　　　　　　　　　　　　　九十一年度台上字第五六五四號
　　上　訴　人　甲 ○ ○
　　　　　　　　乙○○○
右上訴人等因林正義等自訴偽造文書案件，不服台灣高等法院台中分院中華民國八十
九年七月十一日第二審判決（八十七年度上訴字第四二一號，自訴案號：台灣彰化地
方法院八十六年度自字第六一號），提起上訴，本院判決如左：
    主  文
上訴駁回。
    理  由
按刑事訴訟法第三百七十七條規定，上訴於第三審法院，非以判決違背法令為理由，
不得為之。是提起第三審上訴，應以原判決違背法令為理由，係屬法定要件。如果上
訴理由狀並未依據卷內訴訟資料，具體指摘原判決不適用何種法則或如何適用不當，
或所指摘原判決違法情事，顯與法律規定得為第三審上訴理由之違法情形，不相適合
時，均應認其上訴為違背法律上之程式，予以駁回。本件上訴人甲○○、乙○○○上
訴意旨略稱：(一)自訴人林正義參加之系爭互助會，其第二十五會，原係何金鳳，其後
改稱不參加，由粘金鳳參加，嗣後有增加三會員共四十會，已更改會單，林正義取得
會單後因會單參加人已變更，原判決以林正義所取得之會單所為之認定與事實有誤，
其採證違背證據法則。(二)又原判決關於系爭互助會是否由上訴人等夫婦共同召集，其
主持開標、收取會款、交付會款是否為上訴人等二人為之，均未論及，且為何認定在
彰化縣福興鄉秀厝村洪堀巷十四號住處標會而非在上訴人等住處，以及究有何證人指
述上訴人等冒標，均置而未論，亦有調查職責未盡及判決理由未載之違法。(三)另原判
決漏未審究乙○○○曾向張李幼花（張結男之配偶）召募參加互助會，張女原係考慮
參加（以張結男名義），但於會單發送後臨時取消未參加，而改由「阿忠」頂替承受
，並不影響「阿忠」之權利，原判決以張結男臆測之證言，推論無粘金鳳其人，亦非
適法。(四)再「阿忠」確係承受張結男之互助會，並均按期繳納會款，其於民國八十三
年九月十五日以新台幣（下同）三千九百元得標，嗣後繳納會款至八十五年四月而倒
會，上訴人等於同年十一月始知其已死亡，上訴人等雖一時不察未深究其真實姓名及
住址，但並未具詐欺及偽造文書之意圖云云。
惟查原判決依憑上訴人等不利於己之部分自白，自訴人林正義等人不利於上訴人等之
部分指訴，證人張結男、張李幼花之證言，自訴人林正義所提系爭互助會之會單（第
一審卷第七頁）等證據資料，資以認定上訴人等有原判決事實欄所記載之犯罪事實，
因而撤銷第一審諭知上訴人等均無罪不當之判決，改判論處上訴人等共同連續行使偽
造私文書，足以生損害於他人各罪刑（各處有期徒刑陸月），已詳述其所依憑之證據
及理由。對於上訴人等均否認有本件之犯罪，均辯稱：第十六會張結男及第二十五會
粘金鳳，實際上均有人參加，張結男、何金鳳本來應允各參加一會，嗣後卻表示不參
加，張結男、何金鳳之會分別改由阿忠及粘金鳳參加，粘金鳳平日在市場賣菜，於八
十三年七月十五日以四千一百元得標，阿忠則於同年九月十五日以三千九百元得標等
語，認均屬卸責之詞，不足採信，分別在判決內詳予指駁並說明其證據取捨及判斷之
理由。又自訴意旨另以：上訴人等意圖為自己不法之所有，基於犯意聯絡，於八十一
年十月十日、八十三年十月二十五日、八十三年四月十五日，由甲○○及洪林緞（四
月十五日起會之會首）分別擔任會首，召集每會依序為一萬元、三萬元、二萬元，會
員連會首各為五十會、三十會、四十會，並邀自訴人林正義、黃萬和及黃金調等參與
其會，詎上訴人等竟冒碧霞、施省、施水琴、葉秀連等人之名義參與互助會，並標得
會款，隨即於八十五年四、五月間，宣布將所召集之互助會停標，且拒不給付自訴人
等已標得之會款，或返還所繳之會款，因認上訴人等涉有刑法第二百十條之偽造文書
及同法第三百三十九條第一項之詐欺罪嫌云云，經綜合調查證據之結果，認上訴人等
此部分犯罪尚屬不能證明，因與上開論罪科刑部分有裁判上一罪關係，不另為無罪之
諭知，亦在判決內加以說明。原判決所為論述，核與卷證資料相符，從形式上觀察，
並無違背法令之情形。按認事採證、證據之取捨及證據證明力之判斷，俱屬事實審法
院之職權，苟無違背證據法則，自不能指為違法。原判決對於上訴人等有本件犯行，
已說明其依憑之證據及理由，對於上訴人等之辯解認不可採，亦在判決內詳述其不予
採納之理由，並無上訴意旨所指違背法令之情形。上訴意旨所指各節，或原審已加審
酌，已於判決內詳述其認事採證、證據取捨及證據證明力判斷之理由，為其職權之適
法行使，或於原判決之主旨不生影響之事項任意指摘，並無上訴意旨所指違背法令之
情形，核與法律規定得為第三審上訴理由之違法情形不相適合，應認渠等關於偽造私
文書部分之上訴違背法律上之程式，予以駁回。又上訴人等被訴詐欺不另為無罪之諭
知部分，屬刑事訴訟法第三百七十六條第四款不得上訴第三審之案件，因牽連所犯之
前開偽造私文書部分，業因不合法律上之程式駁回在案，此部分亦應併予駁回，合予
指明。
據上論結，應依刑事訴訟法第三百九十五條前段，判決如主文。
中      華      民      國    九十一    年      十      月      三      日
                              最高法院刑事第八庭
                                  審判長法官  莊  登  照
                                        法官  洪  明  輝
                                        法官  黃  一  鑫
                                        法官  魏  新  和
                                        法官  林  秀  夫
      右正本證明與原本無異
                                              書  記  官
中      華      民      國    九十一    年      十      月      九      日
